【裁判字號】    99,交抗,985
【裁判日期】    990422
【裁判案由】    違反道路交通管理處罰條例
【裁判全文】
臺灣高等法院交通事件裁定             99年度交抗字第985號
    抗  告  人
    即受處分人  甲○○
上列抗告人違反道路交通管理處罰條例案件，不服臺灣板橋地方
法院中華民國99年2月26日98年度交聲字第4488號裁定（原處分
案號：北監自裁字第裁40-C00000000號裁決書），提起抗告，本
院裁定如下：
    主    文
抗告駁回。
    理    由
壹、按汽車駕駛人駕駛汽車肇事致人受傷或死亡者，應即採取救
    護措施及依規定處置，並通知警察機關處理，不得任意移動
    肇事汽車及現場痕跡證據，違反者處新臺幣（下同）3千元
    以上9千元以下罰鍰。前項駕駛人肇事致人受傷而逃逸者，
    吊銷其駕駛執照。又汽車駕駛人，曾依本條例其他各條規定
    吊銷駕駛執照者，1年內不得考領駕駛執照。道路交通管理
    處罰條例第62條第3項前段、第4項前段、第67條第3項分別
    定有明文。再者，非屬汽車範圍而行駛於道路上之動力機械
    ，未依規定請領臨時通行證，或其駕駛人未依規定領有駕駛
    執照者，處所有人或駕駛人3千元以上9千元以下罰鍰，並禁
    止其行駛；第1項動力機械行駛道路，違反本章汽車行駛規
    定條文者，依各該條規定處罰，道路交通管理處罰條例第32
    條第1項、第3項分別定有明文。本件受處分人所駕駛之堆高
    機，雖非屬汽車範圍之動力機械，然依道路交通管理處罰條
    例第32條第3項規定，亦有同條例第62條第3項前段、第4項
    前段、第67條第3項處罰規定之適用。
貳、一行為同時違犯刑法上及行政法上作為或不作為義務之規定
    ，處分機關與普通法院，固得各就系爭行為是否違反行政法
    上及刑法上作為或不作為義務，逕自調查與認定事實。然一
    行為同時觸犯刑事法律及違反行政法上義務規定者，依刑事
    法律處罰之，為行政罰法第26條第1項前段所明定。準此，
    該項行為經不起訴處分或為無罪、免訴、不受理、不付審理
    之裁判確定者，始得依違反行政法上義務規定裁處之，此觀
    諸同條第2項規定自明。參諸立法理由：行為同時觸犯刑事
    法律及違反行政法上義務規定時，由於刑罰與行政罰同屬對
    不法行為之制裁，而刑罰之懲罰作用較強，故依刑事法律處
    罰，即足資警惕時，實無一事二罰再處行政罰之必要。且刑
    事法律處罰，由法院依法定程序為之，較符合正當法律程序
    ，應予優先適用。但罰鍰以外之沒入或其他種類行政罰，因
    兼具維護公共秩序之作用，為達行政目的，行政機關仍得併
    予裁處，故為第1項但書規定。倘前述行為，經檢察官為不
    起訴處分或法院為無罪、免訴、不受理或不付審理之裁判確
    定，行政罰之裁處即無一事二罰之疑慮，故第2項規定仍得
    依違反行政法上義務之規定裁處。職是，因同時觸犯刑事法
    律及違反行政法上義務規定之行為，行政機關得否科以與刑
    罰相類之行政罰處罰，端視該行為之刑事訴追或審判程序終
    局結果而定，在刑事訴追、審判程序尚未終局確定前，行政
    機關自不得逕予裁罰，至於沒入或其他種類行政罰，因兼具
    維護公共秩序之作用，為達行政目的，行政機關仍得併予裁
    處。所謂其他種類行政罰者，係指違反行政法上之義務應受
    裁罰性之不利處分而言。依行政罰法第2條規定，應包括剝
    奪或消滅資格、權利之吊銷證照處分在內。因此，汽車駕駛
    人肇事逃逸之行為，倘同時涉犯刑法第185條之4之公共危險
    罪嫌，依上開行政罰法第26條第1項規定，道路交通主管處
    罰機關除得依該條項但書規定處以其他種類行政罰外，應由
    管轄之地方法院檢察署及各級法院依刑事案件程序處理，非
    有行政罰法第26條第2項所規定之經不起訴處分或為無罪、
    免訴、不受理、不付審理之裁判確定等事由，即不得再依道
    路交通管理處罰條例第62條第3項規定裁處行為人罰鍰之行
    政罰。
參、原處分意旨略以：抗告人即受處分人甲○○於民國98年10月
    31日下午18時3分許，駕駛引擎號碼153038號之堆高機，在
    臺北縣泰山鄉○○路127號附近，因有肇事致人受輕傷而逃
    逸之違規行為，經臺北縣政府警察局新莊分局交通分隊員警
    於98年11月9日填製臺北縣政府警察局北縣警交大字第Ｚ0000
    00000號舉發違反道路交通管理事件通知單舉發。嗣經受處
    分人申訴，原處分機關函請舉發單位調查結果，仍認受處分
    人確有前開違規事由，爰依道路交通管理處罰條例第62條第
    3項前段、第4項前段及第67條第3項規定，裁處罰鍰6千元，
    吊銷駕駛執照，1年內禁考等處分。
肆、異議意旨略以：受處分人領有堆高機駕照，其為協助友人陳
    定偉將陷落於中聯貨運行廠內路面之自小客車移出塌陷處，
    遂駕駛停置於廠房旁之衛春豐所有堆高機，而將自小客車移
    至路邊後，其於下車察看停放位置時，適逢謝文菁與彭美完
    共乘機車，經過撞擊堆高機之前叉，致人車摔倒，因伊離開
    現場時，有委託陳定偉廠長處理，且救護車已至現場，是伊
    客觀上並無駕駛肇事之堆高機逃離現場之行為，主觀上亦無
    逃逸之心態，自不構成駕駛汽車肇事致人受傷而逃逸之情事
    。為此聲明異議，請求撤銷原處分云云。
伍、原裁定雖認原處分機關依道路交通管理處罰條例第62條第4
    項規定，裁處吊銷駕駛執照1年之其他種類行政罰部分，於
    法並無不合。然有關裁處受處分人罰鍰6千元之行政罰部分
    ，於法有違，因予撤銷原處分關於裁處受處分人罰鍰6千元
    部分，就該撤銷部分改諭知不罰。受處分人就原審裁定提起
    抗告，本院自應審究原處分與原審裁定是否合法正當。茲分
    別論述如後：
一、受處分人甲○○於98年10月31日下午18時3分許，在臺北縣
    泰山鄉○○路127號附近，駕駛衛春豐向景耀堆高機租賃之
    引擎號碼153038號堆高機，因堆高機前叉突出路緣而占用部
    分道路，適逢謝文菁騎乘車牌號碼RFP-355號輕型機車，並
    搭載彭美完行經該處而發生撞擊，致謝文菁受有左顴骨骨折
    、多處挫傷等傷害；彭美完受有左側第3至5肋骨骨折、多處
    挫傷等傷害。受處分人於肇事後，未下車查看處理，亦未對
    謝文菁、彭美完施以任何救護措施，逕行離開現場，嗣經臺
    北縣政府警察局新莊分局交通分隊警員通知受處分人，始到
    案說明等情。業經受處分人於99年1月25日在原審99年度交
    訴字第3號刑事案件審理時坦承不諱，核與證人即被害人謝
    文菁、彭美完於警詢與偵查中之證述情節；證人即目擊者林
    于耕於警詢中之證述情節；暨證人陳定偉與衛春豐於警詢中
    之證述情節相符。並有臺北縣政府警察局98年11月9日北縣
    警交大字第C00000000號舉發違反道路交通管理事件通知單
    、臺北縣政府警察局新莊分局交通分隊道路交通事故現場圖
    、道路交通事故調查報告表（一）、（二）、疑似道路交通
    事故肇事逃逸追查表、衛生署臺北醫院98年11月3日第75096
    號診斷證明書、衛生署臺北醫院98年11月5日第75221號診斷
    證明書及現場暨車損照片等件附卷可稽。因受處分人之上開
    肇事，致人受傷而逃逸之犯行，業經原審法院99年2月1日以
    99年度交簡字第477號刑事判決判處有期徒刑6月，如易科罰
    金以1千元折算1日，緩刑2年，嗣於99年2月23日確定在案，
    有該刑事判決1份在卷可考。職是，足認受處分人確有肇事
    致人受傷而逃逸之違規事實。
二、受處分人肇事致人受傷而逃逸之違規事實，係同時觸犯刑法
    第185條之4肇事致人受傷而逃逸罪，業經原審法院99年度交
    簡字第477號判決在案。揆諸前揭說明，其該當行政罰法第
    26條第1項之依刑事法律處罰，基於一事不二罰之行政罰原
    則，就科處罰鍰部分，自不得再依道路交通管理處罰條例第
    63條第3項之規定逕予裁罰，原處分機關逕以異議人肇事致
    人受傷而逃逸，處罰鍰6千元，尚有未洽。
三、按汽車駕駛人，因違反本條例及道路交通安全規則之規定，
    受吊銷駕駛執照處分時，吊銷其持有各級車類之駕駛執照。
    而動力機械行駛於道路時，其駕駛人必須領有小型車以上之
    駕駛執照。自96年1月1日起，總重量逾3.5公噸之動力機械
    ，其駕駛人應領有大貨車以上之駕駛執照。道路交通管理處
    罰條例第68條、道路交通安全規則第83條第3項分別定有明
    文。而動力機械之操作人員應具備操作資格、作業能力，應
    由勞工及工業安全主管機關依其相關法令規範，其駕駛動力
    機械之資格管理檢核，即與一般汽車駕駛人之規定不同，有
    交通部92年2月26日交路字第0920001784號函釋可參，是駕
    駛動力機械者應以先取得操作技術能力為前提。查本件受處
    分人持有職業聯結車駕駛執照，並未領有堆高機訓練期滿成
    績合格之結業證書等情，業據受處分人於警詢中供承在卷，
    並有證號查詢汽車駕駛人資料在卷可稽。惟本案所處吊銷駕
    駛執照處分，係吊銷受處分人持有之各級車類駕駛執照，其
    與受處分人本案違規時所駕駛之車輛種類無涉，不論行為人
    是否有無駕駛動力機械堆高機之資格。準此，受處分人有肇
    事致人受傷而逃逸之違規行為，受處分人雖已受刑事處罰，
    仍應受除科處罰鍰外之其他種類行政罰之處罰，即吊銷受處
    分人之駕駛執照。
四、綜上所論，受處分人就駕駛動力機械堆高機肇事致人受傷而
    逃逸之行為，業經原審法院以99年度交簡字第477號判處有
    期徒刑6月，如易科罰金以1千元折算1日，緩刑2年確定，該
    當行政罰法第26條第1項之依刑事法律處罰。故原處分機關
    依道路交通管理處罰條例第62條第3項、第4項規定，對受處
    分人上開駕駛汽車肇事致人受傷而逃逸之違規行為，予以裁
    罰時，除其行為應處以其他種類行政罰即吊銷駕駛執照1年
    部分，仍得予以裁處外，就受處分人違反行政法上義務而受
    裁處罰鍰6千元部分，依行政罰法第26條第1項前段規定，其
    應依刑事法律處罰之，不得再依道路交通管理處罰條例第62
    條第3項規定裁罰之。職是，原審因認原處分機關依道路交
    通管理處罰條例第62條第4項規定，裁處吊銷駕駛執照1年之
    其他種類行政罰部分，洵屬合法，受處分人此部分異議，為
    無理由，予以駁回。至於原處分機關裁處受處分人罰鍰6千
    元之行政罰部分，於法有違，受處分人此部分之異議，為有
    理由，因以撤銷原處分關於裁處異議人罰鍰6千元部分，就
    該撤銷部分改諭知不罰。經核尚無違誤。
陸、抗告意旨略以：依道路交通管理處罰條例第68條之修正意旨
    ，行政機關僅能吊扣違規當時所駕駛車輛之駕駛執照，不得
    擴張至其他駕駛人所持有之其他各類駕照，本件受處分人係
    駕駛推高機而有違規情事，並非駕駛聯結車肇事，依上開道
    路交通管理處罰條例第68條之修正意旨，自不能及於受處分
    人所持有之職業連結車駕駛執照，為此提起抗告云云。職是
    ，本院茲審究抗告有無理由如後：
一、道路交通管理處罰條例第68條規定業於94年12月14日修正公
    布，並自95年3月1日施行。修正前之道路交通管理處罰條例
    第68條規定：汽車駕駛人，因違反本條例及道路交通安全規
    則之規定，受吊扣或吊銷駕駛執照處分時，吊扣或吊銷其持
    有各級車類之駕駛執照。其立法意旨在於違規行為對道路交
    通秩序之維持及道路交通安全，造成影響非輕。故規定吊扣
    或吊銷其持有各級車類之駕駛執照，以限制其繼續駕車行駛
    道路之權利，係駕駛行為之限制，並不因所持駕駛執照種類
    不同而有所差異。因有鑑於原條文將違法或違規駕駛人所持
    有各級車類之駕駛執照一併吊銷或吊扣，顯屬過嚴，對於人
    民工作與生活影響過鉅，有違比例原則，經與交通部協商後
    ，刪除「受吊扣處分者，吊扣其持有各級車類之駕駛執照」
    之規定。修正後道路交通管理處罰條例第68條，既已刪除吊
    扣等字，而僅餘吊銷等字，依明示其一，排除其他之法理，
    該條應係明示排除「吊扣駕駛執照處分時，吊扣其持有各級
    車類之駕駛執照」之規定，而僅餘「吊銷駕駛執照處分時，
    始吊銷其持有各級車類之駕駛執照」之規定，而限縮修正前
    條文之適用範圍。
二、按汽車駕駛人駕駛汽車肇事致人受傷或死亡者，應即採取救
    護措施及依規定處置，並通知警察機關處理，不得任意移動
    肇事汽車及現場痕跡證據，違反者處3千元以上9千元以下罰
    鍰。前項駕駛人肇事致人受傷而逃逸者，吊銷其駕駛執照。
    道路交通管理處罰條例第62條第3項前段、第4項前段分別定
    有明文。查受處分人確有肇事致人受傷而逃逸之違規事實，
    揆諸上開規定，即應吊銷其駕駛執照。而道路交通管理處罰
    條例第68條規定雖限縮適用範圍，然該條係明示排除「吊扣
    駕駛執照處分時，吊扣其持有各級車類之駕駛執照」之規定
    。其就「吊銷駕駛執照處分時，始吊銷其持有各級車類之駕
    駛執照」之規定仍有適用。職是，本件受處分人係受吊銷駕
    駛執照之處分，依據道路交通管理處罰條例第68條規定，自
    應吊銷其持有各級車類之駕駛執照。因本件受處分人持有職
    業聯結車駕駛執照，並未領有堆高機訓練期滿成績合格之結
    業證書，故原審維持原處分機關所為吊銷其職業聯結車駕駛
    執照之行政處分，即無違誤。
柒、綜上所論，受處分人上開所辯，尚不足採，原裁定認事用法
    ，經核並無不合。抗告人抗告意旨，仍執前詞，指摘原裁定
    不當，為無理由，應予駁回。
據上論斷，應依道路交通管理處罰條例第89條、道路交通案件處
理辦法第26條及刑事訴訟法第412條，裁定如主文。
中    華    民    國    99    年    4    月    22    日
                  刑事第五庭審判長法  官  高明哲
                                  法  官  劉秉鑫
                                  法  官  林洲富
以上正本證明與原本無異。
不得再抗告。
                                  書記官  楊秋鈴
中    華    民    國    99    年    4     月    23    日

司法院資訊處製作；財團法人民間司法改革基金會備份。
